臺北高等行政法院判決　　　　　　　　　　　　　　　九十年度訴字第二六三七號
　　　　　　　　　　　　　　　.
　　原　　　告　甲○○
　　送達代收人　乙○○
　　被　　　告　經濟部
　　代　表　人　林義夫部長）.
　　訴訟代理人　丁○○
　　參　加　人　日商．三麗鷗股份有限公司
　　代　表　人　丙○○○(董事.
　　訴訟代理人　楊憲祖律師
　　　　　　　　林志剛律師
　　　　　　　　林金榮律師
右當事人間因商標評定事件，原告不服經濟部中華民國九十年一月十八日經（九０）
訴字第０九００六三０一七二０號訴願決定，提起行政訴訟，並經本院裁定命參加人
獨立參加被告之訴訟。本院判決如左：
　　主  文
原告之訴駁回。
訴訟費用由原告負擔。
　　事  實
一、事實概要：緣原告於民國（下同）八十七年十二月一日以「Kitty galant」商標
　　（如附圖一），指定使用於商標法施行細則第四十九條所定商品及服務分類表第
　　二十四類之「雨傘布、桌巾布、床單、枕套、被褥」等商品，向原處分機關之前
　　身經濟部中央標準局申請註冊，經該局准列為註冊第八六八０四二號商標，嗣參
　　加人以該註冊商標有違註冊時商標法第三十七條第六、七、十二款之規定，對之
　　申請評定，經原處分機關經濟部智慧財產局審查，以八十九年八月八日中台評字
　　第八九００八六號商標評定書為申請不成立之處分，參加人不服，提起訴願，（
    惟對商標法第三十七條第六款部分已不再爭執），經被告以九十年一月十八日經
    （九０）訴字第０九００六三０一七二０號訴願決定書為「原處分撤銷，由原處
    分機關另為適法之處分」之決定，原告不服，遂提起本件行政訴訟。
二、兩造聲明：
　　(一)原告聲明求為判決：訴願決定撤銷。
　　(二)被告及參加人聲明求為判決：原告之訴駁回。
三、本案之爭點：
  (一)原告起訴是否欠缺權利保護必要？
　(二)系爭商標是否有註冊時商標法第三十七條第七及第十二款規定之情形，而不得申
　　請註冊？
甲、原告主張之理由：
　一商標圖樣有「相同或近似它人著名之商標或標章，有致公眾混淆誤認之虞」、「
　　相同或近似於他人同一商品或類似商品之註冊商標者」，不得申請註冊，為系爭
　　商標註冊時商標法第三十七條第七、十二款所明定。惟前開法條之適用，必以兩
　　商標圖樣構成相同或近似，足使一般消費者滋生單一聯想而有混淆誤認之虞，始
　　足當之。而審究兩商標是否構成近似，應異時異地就圖樣上之文字圖形整體隔離
　　觀察，視其有無足以使一般消費大眾於交易之際有滋生混淆誤認之虞以為斷。倘
　　兩商標圖樣上之文字及讀音，縱有部份相同，但其外觀截然不同，讀音連買唱呼
　　，亦非完全相似，已足使一般消費者一目瞭然，不致發生誤認者，即無產生混同
　　誤認之虞，自不構成近似。又，依同法施行細則第三十一條規定，所稱著名商標
　　或標章，指有客觀證據足以認定該商標或標章已廣為相關事業或消費者所普遍認
　　知者。
　二查當任何一個字冠上形容詞時，即有他者區分之別。而本案系爭商標因法文 「
　　galant」是形容詞（優雅的），當有其被形容之特殊意義及不可分割性，而據以
　　評定之「HELLO KITTY」為冠以感歎詞「HELLO（哈囉）」的一般性招呼用詞，別
　　無其他特殊意義。且歷年來以外文「KITTY」作為商標圖樣核准於各類商品，如
　　註冊第七四四八二０號「BABY KITTY」、註冊第六０一六一一號「 KITTY JOE」
　　、註冊第六一四二０二號「KITTY CLUB」、註冊第六四一一七九號「HONEY
　　KITTY」、註冊第六四六四六八號「LOVE KITTY」、註冊第六七八００五號「
　　Puppy & KITTY」、註冊第八八九六九八號「Kitty Pink」、註冊第九０六九九
    七號「ROYAL KITTY」、註冊第九二五四一六號「HAPPY KITTY」、註冊第四六五
    七一一號「Kitty Little」等，以上核准商標相同之「KITTY」一字，惟皆獲准
    註冊在案。再，依行政院所頒發之商標近似審查基準觀之，兩商標圖樣之外文有
    一單字或主要部分相同，固屬近似，惟有無違背商標法第三十七條第十二款之規
    定，則尚須以該二商標有達到使人引起混同誤認之虞為前提要件，非謂任何兩商
    標圖樣上有相同之外文單字即謂近似商標，而該外文乃一普通習見之外文，作為
    商標圖樣，其審查標準並非如其他具有獨創性之商標，須給予相同之對待，而擴
    大認定近似標準，反之更應予以限縮構成近似之範圍。因此倘他人以該習見之外
    文加上足以辨識之其他文字或圖形，自應准其註冊，方屬合理合法。
  三又查參加人主張其據以評定之「HELLO KITTY及圖」商標，在我國領域內，已為
    一般購買人所熟知之知名商標，在行銷通路上一般在百貨公司及精品專賣店。而
    其檢送之使用證據：廣告、標示、註冊證及一般消費大眾對其印象均為使用「
    HELLO KITTY及圖」複合字之商標圖樣，非單獨「Kitty」一字，參加人亦不否認
    。可以想像得到消費者在一般行銷通路上，縱然有其它標示含有「Kitty」商標
    圖樣之商品，依其普通知識及消費經驗在購買及挑選商品時，多會注意其購買品
    牌本身的標誌，在此情形下，消費者仍可清楚的分辨而無「混同之可能性」，亦
    不會誤認銷售商品的正確來源或產製主體。而觀照原處分機關八十五年四月編印
    之商標手冊商標近似之判斷方法十（第四十二頁）「僅就圖樣比較，認為近似，
    但已為一般購買人所熟知之商標而不致產生混同誤認之虞者，非屬近似商標」，
    則參加人之據以評定商標既為一般購買人所熟知之商標，系爭商標之申請註冊自
    符合上揭商標手冊所載情形，應認為非屬近似商標。
　四再查「KITTY」一字既非參加人自創，且在英語系國家為一般民眾常見之生活用
　　字，單獨存在時其意甚明，並不具特別意義。參加人之複合字「HELLO KITTY」
　　雖然已經註冊，惟「KITTY」之複合字不只一種，不能排除他人以其他不同能加
　　以區辨之組合複合字，申請註冊。也不得以都有相同之「KITTY」一字，就說兩
    者在觀念上近似。本件被告審認系爭商標與據以評定之兩商標，是否構成近似，
    很明顯地其爭論點乃在於「Kitty galant」與「HELLO KITTY」之外文部份有相
    同的「Kitty」，而忽略了兩商標整體外觀、讀音、排列以及外文「kitty」乃
    一普通習見之單字等諸多客觀因素。被告未就兩商標圖樣作整體之觀察及客觀事
    實因素加以審酌，僅以兩者均有相同之外文「kitty」，即審認二商標近似，實
    嫌率斷。況，「kitty galant」乃原告之英文公司名稱之特取部份，以之作為商
    標申請註冊，何來抄襲之說？而以普通習見之單字冠以其他單字組成之複合字作
    為商標申請，中外皆然，以資源有限而需求無窮之情況而論，各國廠商擷取相同
    單字作為商標者，必十分平常，本案原告與參加人採用相同的單字，實屬偶然之
    巧合，根本無襲用之可言。又，我國自開放觀光及國際貿易商旅往來頻繁、商業
    資訊傳播迅速，國人在世界各國接觸到的英文品牌數量繁多，均可見到許多以相
    同單字作為商標圖樣之商品，如「POLO」以之作為商標圖樣之品牌，豈何止「
    PolO Ralph　Lauren」，尚有「USPOLO ASS'N」、「SANTA BARBARA POLO &
    RACQUET CLUB」、「CUBA POLO」、「NAPLES POLO CLUB」、「MARCO POLO
    COLLECTION」、「POLO EXECUTIVE」等，又如以「KITTY」作為商標圖樣者，尚
    有「KITTY CLOVER」、「KITTY COMMODE」、「KITTY POO」、「KITTY BLOOM 」
    、「FISHION KITTY」、「PRETTY KITTY」、「NITTY GRITTY KITTY」等，則被
    告對以相同普通常見外文單字作為商標圖樣之審查標準，依現今消費型態與認知
    是否過狹隘？而「KITTY」既為一般生活用語，則被告對以相同普通常見外文單
    字作為商標圖樣之審查標準，依現今普通用語，以之組台之複合字又何其多，如
    皆逕予保護未免權限過擴張。再者「KITTY」複合字商標並存事，即以顯證所保
    護者乃限於單獨使用「KITTY」一字之相仿者，並　　不擴張至觀念上所有使用
    「KITTY」字一概受限。
　五綜上所陳，本件系爭註冊第八六八０四二號「kitty galant」商標之申請及評定
    原處分機關為核准註冊及申請不成立之處分在案，而被告之訴願決定所為之審決
    ，實有偏袒參加人一方之嫌。如此，焉有所謂公平正義可言，就商標審查之一致
    性與公平性而言，亦難謂洽，請准判決如訴之聲明，以維權益。
乙、被告主張之理由：
  一原告起訴意旨略以，兩造商標雖均有相同之外文「KITTY」，然歷年來以該外文
  　作為商標圖樣核准於各類商品者，不乏其例，且該字乃一普通習見之外文，參加
  　人之「HELLO KITTY」商標應不能排除他人以其他不同而能區辨之複合字申請註
  　冊，不能僅以兩者均有相同之「KITTY」一字，即謂構成近似云云。
　二查原處分（即八十九年八月八日中台評字第八九００八六號商標評定書）略以，
　　系爭註冊第八六八○四二號「Kitty  galant」商標圖樣與據以評定之註冊第一
　　四三六六九、三一三六八五號「HELLO KITTY及圖（墨色）」等商標圖樣相較，
　　非屬構成近似之商標，應無商標法第三十七條第七、十二款規定之適用等情，乃
　　為申請不成立之處分。惟查，本件系爭審定第八六八０四二號「Kitty galant」
　　商標指定使用於包括毛巾、毛毯、桌巾、手帕、床單等商品，其圖樣係由書寫體
　　之外文「kitty galant」所構成，而據以評定之註冊第一四三六六九、三一三六
　　八五號「HELLO KITTY及圖（墨色）」等件商標亦使用於毛巾、浴巾、床單等商
　　品，其則係由外文「HELLO KITTY」及一卡通貓設計圖案所聯合組成，兩造商標
　　相較，均有相同之外文「KITTY」，客觀上於實際交易隔離觀察或唱呼之際，易
　　使一般消費者產生混同誤認之虞，尚難謂非屬構成近似之商標，則原處分機關所
　　為申請不成立之處分，嫌有未洽，應予撤銷。
　三至原告所舉商標併存諸案例，核其商標圖樣均與本件不同，情節各異，自不得比
　　附援引執為本件有利之論據，併予陳明。
　四綜上所述，被告所為之決定並無違誤，敬請駁回原告之訴。
丙、參加人主張之理由：
　一商標圖樣「相同或近似於他人著名之商標或標章，有致公眾混淆誤認之虞者」，
　　及「相同或近似於他人同一商品或類似商品之註冊商標者」，不得申請註冊，分
　　別為商標法第三十七條第七款及第十二款所明定。而依同法施行細則第三十一條
　　第一項，所稱著名之商標或標章，指有客觀證據足以認定該商標或標章已廣為相
　　關事業或消費者所普通認知者。同細則第十五條第一項則規定，商標圖樣之近似
　　，以具有普通知識經驗之購買人，於購買時施以普通所用之注意，有無混同誤認
　　之虞判斷之。
　二參加人之「HELLO KITTY」為著名商標
　　參加人之「HELLO KITTY」自西元一九七四年創設以來，由於造形可愛，廣受各
　　年齡層消費者喜愛，早已在日本、中華民國及世界各國成為著名商標（有關的證
　　據資料請參見原處分卷評定申請書附件一～十八，及訴願卷訴願理由書附件三，
　　於此不再贅附），此應已是大眾所耳熟能詳，即便是原告亦不得不予承認（請參
　　見原告起訴狀理由三倒數第二行、商標評定答辯理由書第三段），原處分機關亦
　　予明確認定，因此，參加人之「HELLO KITTY」商標為著名商標，應是無庸爭議
    的事。
　三在市場上、消費者間，「HELLO KITTY」常被稱為「KITTY」貓（凱蒂貓）現代人
　　的生活講究簡便、迅速，特別年輕族群有此傾向，他們覺得「HELLO KITTY」唸
　　起來略嫌冗長、不便，於是為了方便起見，參加人有時只用「KITTY」來代表「
　　HELLO KITTY」，而一般人則有稱之為「KITTY」貓（凱蒂貓）者，久而久之「
　　KITTY」貓，在台灣竟成為「HELLO KITTY」的代名詞，在市場上廣為業者及消費
　　者所使用，此有參加人的型錄、媒體報導等可以為證。原處分謂「KITTY」一詞
    並未被單獨使用，係屬錯誤。
  四原告系爭「Kitty galant」商標有致混淆誤認之虞，違反商標法第三十七條第七
    款規定由於參加人「HELLO  KITTY」商標的著名性，加上在市場上、消費者間常
    把「HELLO KITTY」稱之為「KITTY」貓（凱蒂貓），因此，當消費者看到系爭商
    標中　　的「Kitty」時，很容易會聯想到參加人的「KITTY」貓。特別是系爭商
    標中的「galant」具有「優雅的」之意（參見原告起訴狀理由二第一行）（見卷
    附證三：現代法漢辭典第五六九頁影本），為一形容詞，更容易讓消費者誤以為
    「Kitty galant」為一系列「KITTY」 貓之一。因此，系爭商標有致公眾混淆誤
    認之虞，依商標法第三十七條第七款規定，應不得申請註冊。
　五原告系爭「Kitty galant」商標同時違反商標法第三十七條第十二款規定系爭商
    標有致消費者產生混淆誤認之虞，已如上述，因此與參加人之「HELLOKITTY」商
    標應認為構成近似，而「HELLO KITTY」商標業經註冊在舊商品分類第四十一類
    及第三十九類，分別為註冊第一四三六六九號及第三一三六八五號，二造商品係
    屬相同或類似，依商標法第三十七絛第十二款規定，系爭商標亦應不得申請註冊
    。（見原處分機關二造商標檢索資料）
  六原告慣於仿襲參加人的商標
  (一)原告於八十七年十月至八十八年二月間連續明知為仿冒參加人商標之商品而販賣
    ，經台灣士林地方法院檢察署檢察官於八十八年九月起訴，台灣士林地方法院於
    八十九年八月判決罪刑在案。
  (二)除系爭商標外，原告另仿襲參加人之「CORO2 KURIRIN」圖形、「POMPOMPURIN 」
  　圖形、「HELLO KITTY」圖形分別申請註冊為「可愛動物圖」（ 審定第八八六０
    四七號)、「可愛動物圖（一）」（審定第八八六０四八號）、「綿羊圖」（ 審
    定第八七九九五０號），經參加人分別對之提出異議後，原處分機關業已將其撤
    銷確定。
    由上足證，原告慣於仿襲參加人的商標，在本案中亦復如此，圖謀利用「KITTY
    」貓之盛名，加上「優雅的」形容詞「galant」，意圖使消費者誤以為「Kitty
    galant」為一系列「KITTY」貓之一，而向其購買。原告猶謂其採用相同的單字
   「Kitty」是偶然的巧合，係屬強辯，此徵諸前述，甚為顯然。
　七綜上所述，原告系爭註冊第八六八０四二號「Kitty galant」商標，有違商標法
　　第三十七條第七款及第十二款規定，應予評定為無效。原處分為申請不成立之評
　　決，認事用法均有違誤。訴願決定將原處分予以撤銷，洵屬至當。原告訴請撤銷
　　訴願決定為無理由，應予駁回。爰狀請判決如參加人訴之聲明，以保權益。
　　理  由
甲、程序部分：
　一本件被告代表人原為林信義，九十一年二月一日變更為宗才怡，九十一年三月二
　　十一日又變更為林義夫，茲由其具狀聲明承受訴訟，核無不合，應予准許。
  二按「司法院院字第六四一號解釋謂︰不服受理訴願官署之決定者，雖非訴願人亦
  　得提起再訴願。但以因該決定撤銷或變更原處分，致損害其權利或利益者為限。
  　又人民對於中央或地方機關之行政處分，祇須認為違法或不當，致損害其權利或
  　利益者，即得提起訴願、再訴願，至是否確有損害其權利或利益乃實體上應審究
  　之事項，不得從程序上駁回其訴願、再訴願，本院著有六十九年判字第二三四號
  　判例。專利權人既已主張因訴願決定從實體上審理，為不利於專利權人之論斷，
  　且撤銷對其有利之原處分，致損害其權利，徵諸上揭解釋及判例意旨，自得提起
  　再訴願，再訴願決定應從實體上審理。雖原處分經訴願決定撤銷，然專利權人既
  　已提起再訴願，撤銷原處分之決定尚未確定，苟再訴願決定撤銷訴願決定，原處
  　分仍維持存在。且參照司法院釋字第二一三號解釋，行政處分因期間之經過或其
  　他事由而失效者，如當事人因該處分之撤銷而有可回復法律上利益時，仍應許其
  　提起行政訴訟。本案原處分之回復對專利權人既有法律上利益，應許其提起再訴
  　願。再訴願決定以其不合訴願要件，從程序上駁回，自有不合。再訴願人提起行
  　政訴訟，仍具有權利保護要件，應將再訴願決定撤銷，著其從實體上審理。」為
    最高行政法院八十六年四月份庭長評事聯席會議決議在案。本件被告所為訴願決
    定係撤銷對原告有利之原處分，自對原告之權利造成侵害，且原處分機關尚未重
    新為任何處分，本件訴願決定如經本院判決撤銷，原處分即可回復其效力，依前
    開決議意旨，原告自有提起本件訴訟之必要，合先明。
乙、實體方面：
　一按商標圖樣有「相同或近似於他人著名之商標或標章，有致公眾混淆誤認之虞者
　　」、「相同或近似於他人同一商品或類似商品之註冊商標者」，不得申請註冊，
　　為系爭商標註冊時商標法第三十七條第七及十二款所明定。又商標是否近似，應
　　以具有普通知識、經驗之一般購買人於購買時施以普通所用之注意，有無混同誤
　　認之虞判斷之。同法施行細則第十五條第一項定有明文。
  二查本件系爭註冊第八六八０四二號「Kitty galant」商標圖樣（如附圖一）係由
　　書寫體之外文「kitty galant」所構成，而據以評定之註冊第一四三六六九、三
　　一三六八五號「 HELLO KITTY及圖（墨色）」等商標圖樣（如附圖二），以及參
　　加人所檢送使用證據上所標示之「 HELLO KITTY及圖」商標圖樣（附原處分機關
　　評定卷）則係由外文「 HELLO KITTY」及一卡通貓設計圖案所單獨或聯合所組成
　　，兩商標相較，均有相同之外文「 KITTY」，客觀上於實際交易隔離觀察或唱呼
　　之際，易使一般消費者產生混同誤認之虞，尚難謂為非屬構成近似之商標。又原
　　告系爭「Kitty galant」商標指定使用於雨傘布、桌巾布、床單、枕套、被褥、
　　被套、毛毯、毛巾、浴巾、桌巾、手帕、圍巾、窗簾、門簾、布簾、床罩等商品
　　，與據以評定之註冊第一四三六六九、三一三六八五號「 HELLO KITTY及圖（墨
　　色）」等商標指定使用於毛巾、浴巾、手帕、抹布、尿布、被褥、床單、枕、蓆
　　、墊、帳簾、帳篷等商品，依一般社會通念及市場交易情形，應屬同一或類似商
　　品，至為明顯。又參加人訴稱，「 HELLO KITTY」自西元一九七四年創設以來，
　　由於造形可愛，廣受各年齡層消費者喜愛，早已在日本、中華民國及世界各國成
　　為著名商標，此應已是大眾所耳熟能詳云云，原告對於據以評定之商標均較系爭
　　商標先獲得註冊，亦不爭執。故系爭商標是否未違反首揭法條規定，即非無重行
　　斟之必要。至原告所舉商標併存諸案例，核其商標圖樣均與本件不同，情節各
　　異，自不得比附援引執為本件有利之論據。
　三本件原處分機關以系爭商標並未違反首揭法條規定，而為申請評定不成立之處分
　　，似有未洽，被告所為訴願決定予以撤銷，命其另為適法之處分，並無不合，原
　　告起訴意旨，仍執陳詞及個人主觀之見解，請求撤銷訴願決定，為無理由，應予
　　駁回。
    據上論結，本件原告之訴為無理由，爰依行政訴訟法第九十八條第三項前段，判
    決如主文。
中　　華　　民　　國　　九十一　　　年　　　五　　　　月　　　九　　　　日
                  臺 北 高 等 行 政 法 院   第 四 庭
                                  審 判 長 法  官 姜素娥
                                           法  官 陳國成
                                           法  官 林文舟
右為正本係照原本作成。
如不服本判決，應於送達後二十日內，向本院提出上訴狀並表明上訴理由，如於本判
決宣示後送達前提起上訴者，應於判決送達後二十日內補提上訴理由書（須按他造人
數附繕本）。
中　　華　　民　　國　　　九十一　　年　　　五　　　　月　　　十　　　　日
                                           書記官 林孟宗
